臺灣高等法院臺南分院刑事判決
110年度上訴字第1060號
上  訴  人  
即  被  告  李金生


選任辯護人  王正宏律師
            郭俐文律師
上  訴  人  
即  被  告  陳政元



            葉保堂





上列上訴人因廢棄物清理法案件，不服臺灣嘉義地方法院110年
度訴字第212號中華民國110年8月23日第一審判決（起訴案號：
臺灣嘉義地方檢察署110年度偵字第1625號、110年度偵字第2841
號），提起上訴，本院判決如下：
    主  文
上訴駁回。
    事  實
一、李金生為臺中市○○區○○○○有限公司（下稱○○公司，代表人為
    張○玟）實際負責人。緣○○公司因向○○○○○○股份有限公司（
    下稱○○公司）承攬位在臺南市○○區台84線快速公路橋下之太
    陽能板清潔工作，李金生明知於承攬作業過程中，會產生塑
    膠製品、生活垃圾以及碎木材等一般廢棄物，亦明知未依廢
    棄物清理法規定，向直轄市、縣（市）主管機關或中央主管
    機關委託之機關申請核發公民營廢棄物清除處理機構許可文
    件者，不得從事廢棄物清除、處理業務，竟為節省清除廢棄
    物之費用，而與未領有公民營廢棄物清除機構許可文件之陳
    政元、葉保堂，共同基於非法清除廢棄物之犯意聯絡，於民
    國110年1月底某日，與陳政元聯絡，約定以每公噸新台幣（
    下同）3000元之代價，且未訂契約、亦未申報之方式，委由
    陳政元清除上開承攬工程所產生之一般廢棄物，陳政元再將
    該一般廢棄物以一車5000元之代價，由葉保堂利用車牌號碼
    000-0000號營業貨運曳引車（後掛有車牌號碼：00-00營業
    半拖車1個，下合稱系爭貨車）清運，嗣於110年1月31日13
    時30分許，葉保堂即駕駛系爭貨車搭載陳政元前往上開工程
    地點，裝載約1車4.8公噸重之一般廢棄物，欲載往嘉義縣○○
    鄉某資源回收場，其等先要載往嘉義縣○○市之「○○地磅站」
    過磅，並於同日21時40分許到達「○○地磅站」，因見該地磅
    站已打烊，陳政元便聯繫地磅站人員，於等待過程中，葉保
    堂便將系爭貨車停放嘉義縣○○鄉後埔某產業道路旁，其2人
    等待至翌日（2月1日）0時10分許，為巡邏警員發現進而查
    獲，並當場扣得系爭貨車1輛（已責付由葉保堂保管），以
    及陳政元交付給葉保堂之清運酬勞現金5000元，而查知上情
    。
二、案經嘉義縣警察局朴子分局報請檢察官偵查起訴。
    理  由
一、上揭犯罪事實，業據被告李金生於警詢、偵查、原審及本院
    審理中（偵2841卷第22-24頁、偵1625卷194-196頁、原審卷
    第266、282頁、本院卷第244頁、252-253頁）、被告陳政元
    於警詢、偵查、原審及本院審理中（警卷第1-4頁、偵1625
    卷第153-157頁、原審卷第266、282頁、本院卷第244頁、25
    2頁）、被告葉保堂於警詢、偵查、原審及本院審理中（警
    卷第5-8頁、偵1625卷第15-17、153-157頁、原審卷第301、
    313頁、本院卷第244頁、252頁）坦承不諱，並經證人即同
    案被告陳政元於偵查中證述（偵1625卷第12-14頁）、證人
    即同案被告葉保堂於偵查中證述（偵1625卷第15-17頁）、
    證人即同案被告李金生於偵查中證述（偵1625卷第154-156
    頁）證述在卷，並有嘉義縣環境保護局稽查紀錄（警卷第15
    -18頁）、現場查獲照片（警卷第20-23頁）、嘉義縣警察局
    朴子分局搜索扣押筆錄（警卷第24-27頁）、扣押物品目錄
    表（警卷第28頁）、扣押物品收據證明書（警卷第29頁）、
    車輛詳細資料報表（警卷第30頁；偵1625卷第146頁）、高
    雄市政府環境保護局廢棄物清除許可證（惠環企業社）（偵
    1625卷第132頁、原審卷第134-137頁）、一般事業廢棄物委
    託清除處理遞送聯單（偵1625卷第133頁）、贓物即系爭貨
    車、不法所得現金5000元扣案照片（偵1625卷第136-139頁
    ）、嘉義縣警察局朴子分局扣押物品清單（偵1625卷第140-
    143頁）、一般事業廢棄物委託清除合約書（偵1625卷第150
    頁）、臺灣嘉義地方檢察署（下稱嘉義地檢署）扣押物品責
    付保管單（偵1625卷第161-162頁）、嘉義地檢署扣押物沒
    收物受領書（偵1625卷第163、165頁）、○○公司基本資料（
    偵1625卷第190頁、原審卷第138-139頁）、贓證物品保管單
    （原審卷第76頁）、本案廢棄物後續清除處理過程照片（原
    審卷108-112頁）、嘉義縣環境保護局110年4月28日函及所
    附稽查紀錄、稽查照片（原審第126-132頁）、○○公司110年
    5月11日函及所附資料（原審卷第182-204頁）附卷可稽，足
    認被告3人之自白與事實相符，應可採信。
二、按廢棄物清理法所稱廢棄物，分為一般廢棄物：指事業廢棄
    物以外之廢棄物。事業廢棄物：指事業活動產生非屬其員工
    生活產生之廢棄物，包括有害事業廢棄物及一般事業廢棄物
    。有害事業廢棄物：由事業所產生具有毒性、危險性，其濃
    度或數量足以影響人體健康或污染環境之廢棄物。一般事業
    廢棄物：由事業所產生有害事業廢棄物以外之廢棄物，廢棄
    物清理法第2條第1項定有明文。然廢棄物清理法就廢棄物之
    概念未為概括性定義，依一般社會大眾皆能理解之通俗性觀
    念，當指沒有利用價值而經拋棄之物，亦即產生者主觀上擬
    予廢棄，或產生者主觀上雖尚不擬廢棄，但客觀上已對產生
    者不具效用者，即係廢棄物，而與該物品本身是否為有價值
    無涉。經查，○○公司向○○公司所承攬作業過程中產生之本案
    廢棄物，其內容為：塑膠製品、生活垃圾及碎木材，為一般
    廢棄物等情，有上揭嘉義縣環境保護局110年4月28日函文及
    該函文所附之稽查紀錄、稽查照片等在卷可佐，可見本案之
    廢棄物確屬一般廢棄物無誤，均應依廢棄物清理法第41條第
    1項規定取得清除、處理許可文件後，始得從事清除、處理
    。
三、次按廢棄物清理法所謂廢棄物之貯存、清除、處理之專用名
    詞定義係指：1.貯存：指一般廢棄物於回收、清除、處理前
    ，放置於特定地點或貯存容器、設施內之行為。2.清除：指
    下列行為：①收集、清運：指以人力、清運機具將一般廢棄
    物自產生源運輸至處理場（廠）之行為。②轉運：指以清運
    機具將一般廢棄物自產生源運輸至轉運設施或自轉運設施運
    輸至中間處理或最終處置設施之行為。3.處理：指下列行為
    ：①中間處理：指一般廢棄物在最終處置或再利用前，以物
    理、化學、生物、熱處理、堆肥或其他處理方法，變更其物
    理、化學、生物特性或成分，達成分離、中和、減量、減積
    、去毒、無害化或安定之行為。②最終處置：指將一般廢棄
    物以安定掩埋、衛生掩埋、封閉掩埋或海洋棄置之行為。③
    再利用：指將一般廢棄物經物理、化學或生物等程序後做為
    材料、燃料、肥料、飼料、填料、土壤改良或其他經中央主
    管機關會商中央目的事業主管機關認定之用途行為。④能源
    回收：指一般廢棄物具有生質能、直接利用或經處理產生能
    源特性，供進行再生能源利用之行為。業經一般廢棄物回收
    清除處理辦法第2條第1項第7、11、13款分別規定明確。又
    廢棄物清理法第41條第1項前段既規定，從事廢棄物清除、
    處理業務者，應向直轄市、縣(市)主管機關或中央主管機關
    委託之機關申請核發公民營廢棄物清除、處理機構許可文件
    後，始得受託清除、處理廢棄物業務。則同法第46條第4款
    所謂未依第41條第1項規定領有廢棄物清除、處理許可文件
    ，從事廢棄物貯存、清除、處理者，自不限於公民營廢棄物
    清除處理機構，凡未領有許可證或核備文件而從事廢棄物貯
    存、清除、處理者，即足當之（最高法院92年度台上字第12
    13號判決、109年度台上大字第3338號裁定意旨參照）。查
    被告李金生自○○公司承攬作業過程中產生之一般廢棄物，交
    由未領有公民營廢棄物清除機構許可文件之被告陳政元、葉
    保堂，使之裝載、運輸之行為，因尚未達傾倒、棄置之階段
    即遭查獲，則係該當廢棄物之「清除」行為。
四、綜上，本案事證明確，被告3人犯行堪以認定，應依法論科
    。　　
五、論罪科刑：
　㈠核被告3人所為，均係犯廢棄物清理法第46條第4款前段之非
    法清理廢棄物罪，被告3人就上開犯行，有犯意聯絡及行為
    分擔，為共同正犯。
　㈡刑之加重（累犯部分）：
　　被告李金生前因贓物、偽造文書、違反森林法等案件，分別
    經臺灣臺中地方法院以102年度訴字第2399號、原審法院以1
    03年度訴字第159號、臺灣南投地方法院以104年度訴字第29
    8號分別判處有期徒刑3月、4月4次、4月、5月確定，並經臺
    灣南投地方法院以105年度聲字第776號裁定定應執行有期徒
    刑1年5月；另因違反森林法案件，經臺灣南投地方法院以10
    4年度訴字第298號判處有期徒刑1年確定，其後經易科罰金
    ，及於107年10月19日假釋付保護管束期滿，未經撤銷，視
    為已執行完畢之事實。被告陳政元前於105年間因公共危險
    案件，經臺灣臺南地方法院以105年度交簡字第2971號判處
    有期徒刑6月，併科罰金30000元確定，有期徒刑部分，於10
    7年11月23日執行完畢。被告葉保堂前於109年間因施用毒品
    案件，分別經臺灣臺南地方法院以109年度簡字第816號、10
    9年度簡字第2233號判處有期徒刑5月、4月確定，嗣經同法
    院以109年度聲字第1739號裁定定應執行有期徒刑8月確定，
    而於109年12月10日易科罰金執行完畢之事實，有其3人之前
    案紀錄表在卷可查，其等5年以內故意再犯有期徒刑之本罪
    ，均為累犯，且查無司法院釋字第775號解釋意旨裁量不予
    加重最低本刑之適用，自應依刑法第47條第1項規定，加重
    其刑。
　㈢刑之減輕（刑法第59條適用）：
　　按犯罪之情狀顯可憫恕，認科以最低度刑仍嫌過重者，得酌
    量減輕其刑，刑法第59條定有明文。此所謂犯罪情狀顯可憫
    恕，應就犯罪一切情狀予以全盤考量，審酌其犯罪有無可憫
    恕之事由，即有無特殊原因與環境，在客觀上足以引起一般
    同情，以及宣告法定低度刑是否猶嫌過重等等以為判斷。又
    廢棄物清理法第46條第1項第4款非法清理廢棄物罪法定刑為
    1年以上5年以下有期徒刑（另得併科罰金），然同為此類犯
    罪者原因動機不一，犯罪情節亦未必盡同，造成危害社會程
    度自屬有異，立法者卻不論情節輕重一律以最低度刑1年以
    上有期徒刑相繩，個案適用上不免或有過苛之例。查本案被
    告3人僅有1次清除行為，且清除數量非鉅，不法內涵核與一
    般非法清理廢棄物犯罪有間；又本案之廢棄物業經被告李金
    生經由合法管道為清除、處理完畢，有惠環企業社廢棄物清
    除許可證、一般事業廢棄物委託清除處理遞送聯單、後續清
    除處理過程照片附卷可憑，是依其前揭犯行客觀不法程度暨
    主觀犯意綜合觀察，本院乃認倘科以法定最低度刑（即有期
    徒刑1年）猶嫌過重，顯有可堪憫恕之處，爰均依刑法第59
    條酌減其刑，其等同時有刑之加減事由，應依刑法第71條第
    1項規定先加後減之。
六、駁回上訴的理由：
　㈠原審以被告3人罪證明確，因而適用上開法規予以論罪，並審
    酌被告3人無視政府對環境保護之政策宣導，恣意違反廢棄
    物清理法，妨害主管機關對於廢棄物之監督管理，幸因遭警
    查獲而未釀成環境災害，並考量被告3人坦承犯行之犯後態
    度，且業將本案一般廢棄物經由合法管道清除、處理完畢，
    尚知悔悟，兼衡其等之品行、智識程度、生活狀況（見原審
    卷第293-294、320頁）、各該犯罪之動機、目的、手段、各
    自於本案之分工、地位、所生之危害及所得之利益等一切情
    狀，量處被告李金生有期徒刑8月，量處陳政元、葉保堂各
    有期徒刑7月，復說明：⑴扣案犯罪所得5000元，為被告葉保
    堂依陳政元指示清運本案廢棄物分得之報酬，業據被告葉保
    堂供承在卷（見原審卷第319頁），應依刑法第38條之1第1
    項前段之規定宣告沒收。⑵被告陳政元依李金生指示而僱用
    葉保堂清運本案廢棄物，可分得報酬35000元，其供稱已將
    其中5000元交付作為葉保堂之報酬等情（見原審卷第293頁
    ），故被告陳政元之犯罪所得為為30000元（00000-0000＝30
    000），雖未扣案，應依刑法第38條之1第1項前段之規定宣
    告沒收，於全部或一部不能沒收或不宜執行沒收時，追徵其
    價額。⑶被告李金生因本案可自○○公司獲取50000元之報酬，
    其中35000元則交付作為陳政元之報酬之情，業經被告李金
    生供述在卷（見原審卷第293頁），故被告李金生因本案所
    獲取之犯罪所得為15000元（00000-00000＝15000），雖未扣
    案，應依刑法第38條之1第1項前段之規定宣告沒收，於全部
    或一部不能沒收或不宜執行沒收時，追徵其價額。⑷系爭貨
    車1輛，為被告葉保堂所有，為本案犯罪所用之物，然系爭
    貨車原購置之初容非供犯罪使用，且此等車輛價值不斐，較
    之本案犯罪情節並非至為嚴重，倘宣告沒收，恐屬過苛，且
    有違比例原則，故不宣告沒收等，本院核其認事用法並無違
    誤，量刑方面亦稱允洽，應予維持。
  ㈡被告李金生上訴意旨略以：伊係因車輛數量不夠才發生本案
    ，且本案廢棄物為多數可回收之一般事業廢棄物，數量不多
    ，並全數清理完畢，危害不大，目前經營○○公司，也承包工
    程施工中，若入監服刑會影響公司經營，而伊被查獲即坦承
    犯行態度良好，實無入監服刑之必要，為此請求諭知得易科
    罰金之判決或附條件宣告緩刑等語。被告陳政元、葉保堂則
    以：本案廢棄物為多數可回收之一般事業廢棄物，數量不多
    ，並全數清理完畢，危害不大，且伊等坦承犯罪，積極處理
    善後，態度良好，請求從輕量刑云云。
　㈢按刑之量定，為求個案裁判之妥當性，法律賦予法院裁量之
    權，量刑輕重，屬為裁判之事實審法院得依職權自由裁量之
    事項。苟其量刑已以行為人之責任為基礎，並斟酌刑法第57
    條各款所列情狀，在法定刑度內，酌量科刑，如無偏執一端
    ，致明顯失出失入情形，上級審法院即不得單就量刑部分遽
    指為不當或違法（最高法院72年台上字第6696號判決意旨參
    照）。經查，原審以行為人之責任為基礎，斟酌刑法第57條
    之各款事由而為刑之量定，已於理由欄中詳加論敘載明（見
    原判決第7-8頁），既未逾越法定刑度，亦未違反比例原則
    或罪刑相當原則，難認有何濫用權限情形，且廢棄物清理法
    第46條第4款之罪之法定刑為1年以上5年以下有期徒刑，得
    併科新臺幣1500萬元以下罰金，而被告3人前科甚多，且多
    涉及破害環保者（如違反森林法或廢棄物清理法）
　　，更均有累犯加重刑責之情形，而被告李金生為本案之造意
    者，情節較重，被告陳政元已有多次廢棄物清理法遭判刑確
    定之前科（另有其他之廢棄物清理法案件於法院審理中），
    被告葉保堂亦有其他廢棄物清理法案件於臺南地院、橋頭地
    院審理中等情，有前科表可考，足見其屢犯不改，則原審僅
    分別量定有期徒刑8月、7月、7月，已接近減刑後最低度刑
    （8月部分）或已是最低度刑（7月部分），對被告3人已有
    過度的優惠，其等之上訴理由已不足以作為往下調降刑期的
    依據，另被告李金生之辯護人請求宣告緩刑，惟其既有多次
    前科構成累犯，自不符緩刑宣告之要件。綜上，被告3人提
    起上訴請求從輕量刑或宣告緩刑，均無理由，應予駁回。
據上論結，應依刑事訴訟法第368條，判決如主文。　
本案經檢察官顏榮松提起公訴，檢察官黃朝貴到庭執行職務。
中　　華　　民　　國　　110 　年　　11　　月　　25　　日
                  刑事第七庭    審判長法　官  吳勇輝
                                      法　官  吳錦佳
                                      法　官  黃國永
以上正本證明與原本無異。
如不服本判決應於收受送達後20日內向本院提出上訴書狀，其未
敘述上訴理由者，並得於提起上訴後20日內向本院補提理由書（
均須按他造當事人之人數附繕本）「切勿逕送上級法院」。
　　　　　　　　　　　　　　　　　　　書記官　葉宥鈞　　
中　　華　　民　　國　　110 　年　　11　　月　　25　　日

附錄本案論罪科刑法條全文：
廢棄物清理法第46條
有下列情形之一者，處1年以上5年以下有期徒刑，得併科新臺幣
1千5百萬元以下罰金：
一、任意棄置有害事業廢棄物。
二、事業負責人或相關人員未依本法規定之方式貯存、清除、處
    理或再利用廢棄物，致污染環境。
三、未經主管機關許可，提供土地回填、堆置廢棄物。
四、未依第41條第1項規定領有廢棄物清除、處理許可文件，從
    事廢棄物貯存、清除、處理，或未依廢棄物清除、處理許可
    文件內容貯存、清除、處理廢棄物。
五、執行機關之人員委託未取得許可文件之業者，清除、處理一
    般廢棄物者；或明知受託人非法清除、處理而仍委託。
六、公民營廢棄物處理機構負責人或相關人員、或執行機關之人
    員未處理廢棄物，開具虛偽證明。